【裁判字號】    95,台上,2772
【裁判日期】    951207
【裁判案由】    所有權移轉登記等
【裁判全文】
最高法院民事判決            九十五年度台上字第二七七二號
上  訴  人  乙○○
訴訟代理人  吳慶隆律師
被 上訴 人  甲○○
上列當事人間請求所有權移轉登記等事件，上訴人對於中華民國
九十五年四月四日台灣高等法院第二審判決（九十四年度上字第
一二號），提起上訴，本院判決如下：
    主  文
上訴駁回。
第三審訴訟費用由上訴人負擔。
    理  由
本件上訴人主張：伊於民國八十三年八月二十六日與被上訴人簽
定不動產買賣契約書（下稱系爭契約），買受被上訴人所有坐落
雲林縣古坑水碓段第四三○之五號土地（下稱系爭土地）持分一
百坪（即應有部分一萬分之五百二十七），總價新台幣（下同）
三百三十六萬元，伊已依約付清價款，惟被上訴人迄未將上開土
地移轉登記為其所有。而系爭土地已遭台灣雲林地方法院（下稱
雲林地院）查封，並經地政機關為限制登記在案，被上訴人顯已
不能依約履行移轉系爭土地所有權之義務，伊已以起訴狀繕本之
送達為解除契約之意思表示等情。先位聲明：依民法第三百四十
八條規定及系爭契約之法律關係，求為命被上訴人應將上開土地
應有部分一萬分之五百二十七移轉登記為伊所有之判決；備位聲
明：依民法第三百五十三條、第二百二十六條、第二百五十九條
規定及系爭契約第十條之法律關係，求為命被上訴人返還所受領
之價金三百三十六萬元，並加計法定遲延利息之判決。
被上訴人則以：上訴人係以房地仲介為業，上訴人因購買伊所有
坐落桃園縣中壢市○○段四三地號旱地應有部分三萬分之一千零
十一，而先後與伊訂立換購系爭土地，或竹圍子段土地之買賣契
約，兩造間成立選擇之債之法律關係，並以於竹圍子段土地設定
抵押權為擔保。八十五年一月四日伊為解決對上訴人、訴外人柳
獻文及包四郎之債務，乃以伊所有登記於妻即訴外人陳劉碧名義
之坐落台北縣三重市○○段九九七地號土地應有部分一萬分之二
百六十九號及其地上建號二七六八門牌台北縣三重市○○街六九
七號第一層房屋以二千萬元出售與上訴人、柳獻文及包四郎，並
於同年月十五日辦理所有權移轉登記與包四郎應有部分二分之一
、柳獻文之妻柳陳秀春持分一百分之三十二、上訴人一百分之十
八，以代原定之給付，清償對於包四郎、柳獻文及上訴人之一切
債務。上訴人、柳獻文及包四郎就系爭竹圍子段土地之抵押權，
亦於八十六年六月十四日塗銷，兩造之債權債務關係已全部消滅
。況上訴人並未給付系爭土地之價金，伊亦得主張同時履行抗辯
等語，資為抗辯。
原審審理結果，以：查上訴人主張兩造於八十三年八月二十六日
簽訂系爭契約，由上訴人以總價三百三十六萬元買受被上訴人所
有系爭土地應有部分一萬分之五百二十七。系爭土地原經訴外人
林春暖聲請雲林地院拍賣，嗣林春暖撤回執行，惟目前仍為上訴
人聲請假扣押查封中。又兩造曾於八十三年六月二十五日就坐落
桃園縣中壢市○○段三地號一百坪土地訂立買賣契約，價金六百
萬元，上訴人並已匯付二百萬元。嗣兩造於八十三年十一月二十
八日合意解除契約，另換購坐落雲林縣斗六市○○○段六○四之
四地號一百九十坪土地，價金三百二十五萬元，約定付款方式為
：前支付仁和段土地價金之二百萬元轉作本件之價金，約定將李
麗華對王嘉榮以雲林縣口湖鄉○○段及下崙段土地設定抵押借款
二十五萬元之債權讓與被上訴人，做為第二期款，八十三年十二
月五日付現金五十元，尾款五十萬元於八十四年一月五日以現金
給付之事實，有系爭土地買賣契約書、雲林地院拍賣通知、假扣
押查封通知、中壢仁和段土地買賣契約書及竹圍子段土地買賣契
約書、二百萬元之匯款影本等件為證，並為被上訴人所不爭。次
查，系爭土地雖屬農地，惟依系爭契約第五條之約定，足見兩造
訂約時已合意並訂明買受人得以指定符合修正前之土地法第三十
條第一項所定「能自耕者」之條件之第三人，為系爭土地所有權
移轉之承受人，則兩造就系爭土地買賣契約應為有效。再查，被
上訴人辯稱上訴人前於八十三年六月二十五日向其購買坐落中壢
仁和段土地，於付清價金並辦妥所有權移轉登記後，先後於同年
八月二十六日及八十三年十一月二十八日與其訂立換購系爭土地
或竹圍子土地之契約云云，惟系爭契約並無以中壢仁和段土地價
金轉購系爭土地之記載，且約定之價金給付方式均與上訴人給付
之中壢仁和段土地價款無關，有系爭契約影本在卷可稽，又上訴
人已於八十三年七月六日匯款支付被上訴人中壢仁和段土地價金
二百萬元，有匯款回條聯影本在卷可稽，兩造於訂立系爭契約時
，若有約定得以中壢仁和段土地價金換購系爭土地，衡情應會將
所付中壢仁和段土地價金列為系爭土地價金之一部分，上訴人亦
無需另行支付水碓段全部之價金，故上訴人所主張中壢仁和段土
地與系爭土地為二個獨立之買賣契約，應可信取。被上訴人所辯
兩造約定亦得以中壢仁和段土地價款換購系爭水碓段土地，則非
可取。另依兩造及證人李麗華於八十四年二月二十四日所立之同
意書（下稱系爭同意書）以觀，再參酌證人即撰寫該份同意書之
林淑玲所為之證詞，足見系爭同意書之訂立，係因上訴人向被上
訴人買受之系爭土地與竹圍子段土地均屬農地，無法辦理所有權
移轉登記，為擔保上訴人就上述第二筆土地買賣契約之權利，而
設定抵押權予上訴人，以資保障。兩造間並未就系爭土地與竹圍
子段土地買賣契約所生債權債務關係間成立選擇之債之真意。至
於被上訴人所舉之證人劉欽明為被上訴人之表弟，被上訴人並以
之為系爭竹圍子段土地之登記名義人，其所為證言難期不偏，且
其自陳不曉買賣系爭土地之事，對於被詢及兩塊地如果都付錢，
如何處理？亦答稱「不曉得」，故尚難以劉欽明之證言，為有利
被上訴人之判斷。復查，上訴人主張其已依約付清系爭土地價款
之事實，業據其提出付款明細表、及上開三紙支票正反面影本為
證，復查第二次付款之八十三年九月一日台北區中小企業銀行中
興分行票號 PW0000000、面額七十萬元支票，業經被上訴人提示
兌領；給付尾款之八十三年九月三十日到期華南商業銀行三重分
行票號 PW0000000號、面額四十六萬元支票，亦經被上訴人背書
，且合約書記載第四次付款內容之末端，簽記有「甲○○以上收
訖」，並蓋有被上訴人之印文，被上訴人亦自承系爭契約上被上
訴人之印文為真正，有拿到此一百坪的錢，因系爭土地上訴人不
想要，故其尚欠上訴人三百三十六萬元等語，足認上訴人確已給
付系爭土地之買賣價金。又查，兩造就系爭竹圍子段土地買賣訂
有兩份契約，訂約日期同為八十三年十一月二十八日，其一記載
買賣土地面積一百九十坪，價金三百二十五萬元；另一記載買賣
土地面積為一百五十坪，價金二百二十五萬元。被上訴人雖以價
金三百二十五萬元之契約第二條，關於付款方式之末行上有被上
訴人之印文，主張其已付清全部三百二十五萬元之價金云云，惟
為被上訴人所否認，而查被上訴人雖於系爭契約第二條手寫填載
付款方式之末行蓋章，但並無任何註記足認其受領款項，且被上
訴人印文上方亦有上訴人印文，核係兩造對於契約上以手寫方式
所填加之文字之確認，非價款之簽收。且上訴人亦陳稱其用以抵
付之系爭竹圍子段土地價金僅二百三十萬元，上訴人主張其已付
清竹圍子段三百二十五萬元價金，應非可取。而其約定之三百二
十五萬元價金中，除其中以中壢仁和段土地價金二百萬元抵付外
，上訴人未舉證證明已轉讓其妻李麗華對於訴外人王嘉榮之抵押
債權抵付第二期款，且李麗華尚於八十四年二月間行使上開對王
嘉榮之抵押權，聲請拍賣抵押物，有雲林地院准許拍賣抵押物裁
定影本在卷可稽，足見上訴人並無讓與對於王嘉榮抵押債權之方
式，支付被上訴人竹圍子段土地之第二期款。再查，關於仁愛街
房地價金之支付，已據證人包四郎證述在卷，核與嗣後包四郎取
得仁愛街房地所有權應有部分二分之一，上訴人與柳獻文取得另
二分之一之土地及建物登記簿謄本記載相符，足見關於仁愛街房
地之價金，係由包四郎負擔一半，另一半一千萬元則由上訴人及
柳獻文負擔。至於柳獻文所付價金，被上訴人稱價金偽填三百萬
元其實收二百五十萬元，其中二百五十萬元為上訴人之佣金，上
訴人則稱柳獻文用以抵付之竹圍子段價金約三百萬元，惟不論柳
獻文所抵付之價金係以二百五十萬元或三百萬元計算，加計上訴
人支付之竹圍子段土地價金二百萬元，均不足上訴人與柳獻文應
負擔之一千萬元，再加計上訴人所支付之水碓段土地價金三百三
十六萬元，亦未逾上訴人與柳獻文應負擔之一千萬元。則被上訴
人稱上訴人所付系爭土地價金，已一併於仁愛街房地買賣中清償
，尚非全然無據，亦與證人胡素嬴證稱：「仁愛街房地買賣契約
簽約時，有提到把三重仁愛街房地賣掉後，錢分給包四郎、上訴
人等人，之後把水碓段土地贖回來，斗六土地的設定同時塗銷」
、「價金二千多萬，分給包四郎、上訴人等人還有剩，剩的部分
被上訴人留下來，並且把水碓段土地贖回來。把水碓段土地贖回
來的意思是上訴人之前有買水碓段土地，該土地已經有設定，上
訴人認為沒保障，所以又設定斗六的土地，所買三重房地後，水
碓段土地的買賣契約消滅，同時配合塗銷斗六土地的設定」等語
，核相符合。被上訴人主張其出售仁愛街房地，以應得之價金，
清償其對上訴人、柳獻文及包四郎所付之竹圍子段土地買賣價金
，及上訴人所付系爭土地之買賣價金，應為可取。而上訴人所給
付之系爭竹圍子段土地價金僅二百萬元，並不足以抵付其取得仁
愛街房地應有部分三百六十萬元之價款，而移轉後包四郎取得仁
愛土地應有部分二分之一、柳獻文之妻柳陳秀春取得應有部分百
分之三十二、上訴人僅取得應有部分百分之十八，固有土地及建
物登記簿謄本在卷足憑，惟上訴人又自陳柳獻文僅抵付約三百萬
元，且上訴人除以土地價款抵付外，又未另外支付價金，則以竹
圍子段土地價金抵付後，不足之數自係由上訴人系爭土地之價金
抵付，至於其嗣後僅取得應有部分百分之十八，則係其與柳獻文
間如何結算之問題，上訴人以此主張未以系爭土地價金抵付，非
可信取。上訴人雖又主張：被上訴人與包四郎於八十五年五月二
十七日簽立之協議書，僅記載竹圍子段土地買賣契約失效，而未
論及系爭土地，兩造關於系爭土地之買賣契約不因仁愛街房地買
賣而消滅云云，然上開協議書附註未論及系爭契約，系爭協議書
之當事人為被上訴人及包四郎，則包四郎自係以其自身有關之事
宜與被上訴人為協議，而包四郎並無買受系爭土地，已據包四郎
證述在卷，則該協議書未論及系爭土地，自屬當然，證人即該協
議書之見證人李明育亦證稱：「這份協議書只是解決跟包四郎的
問題」，則自不得以系爭協議書未論及兩造系爭土地買賣契約有
關事宜，而認被上訴人所付系爭土地之價金，未於仁愛街房地交
易中一併處理。末查，依系爭同意書第二項，該設定於竹圍子段
土地之六百萬元抵押權，係為擔保上訴人就竹圍子段及系爭土地
兩塊土地之買賣權利，應堪認定。則若果上訴人僅以竹圍子段土
地價金抵付仁愛街房地之買賣價金，則於仁愛街房地買賣後，其
就系爭土地之權利既仍存在，於仁愛街房地買賣後，至多將其抵
押權之權利範圍降低，應無將抵押權全數塗銷之理。惟於仁愛街
房地買賣後，上訴人即將塗銷竹圍子段土地抵押權之相關文件交
付被上訴人，由被上訴人逕行將上訴人所設定之六百萬元抵押權
全部塗銷，有被上訴人立具之收據影本在卷可稽，亦足見兩造關
於系爭土地買賣契約之權利義務關係，已於仁愛街房地交易中一
併處理，系爭土地之買賣契約已因仁愛街房地買賣而解除。上訴
人雖主張其係在被上訴人之脅迫下，為順利取回竹圍子段土地投
資款，才屈從同意塗銷竹圍子段土地之抵押權云云，惟未舉證以
實其說，自無可取。再參諸自八十五年仁愛街房地買賣交易並塗
銷竹圍子土地抵押權後，迄九十三年提起本件訴訟前，上訴人均
未就系爭土地主張權利，被上訴人主張仁愛街房地之交易完成後
，兩造間系爭土地之買賣契約已因而解除，兩造間就仁和段、竹
圍子段及系爭土地之債權債務關係，均歸於消滅，應為可取。綜
上所述，上訴人先位與備位聲明均無理由，不應准許云云，為其
心證之所由得，爰將第一審所為上訴人勝訴之判決予以廢棄，改
判駁回上訴人之訴，於法核無違誤。末查，八十五年五月二十七
日所立之協議書，僅記載竹圍子段土地買賣契約失效，而未論及
系爭土地，因該協議書之當事人為被上訴人及包四郎，而包四郎
並無買受系爭土地等情，為原審所合法確定之事實，則不因該協
議書僅記載竹圍子段土地買賣，而未論及系爭土地，即得為有利
於上訴人之判斷。又李麗華尚於八十四年二月間行使對王嘉榮之
抵押權，聲請拍賣抵押物，有雲林地院准許拍賣抵押物裁定影本
在卷等情（見一審卷第一宗第七四頁），原審已提示該證物於上
訴人，上訴人表示無其他主張及舉證（見原審卷第二○七頁），
原審以之為裁判之基礎，並無違誤。上訴論旨，就原審取捨證據
、認定事實及解釋契約之職權行使，指摘原判決違背法令，求予
廢棄，非有理由。
據上論結，本件上訴為無理由。依民事訴訟法第四百八十一條、
第四百四十九條第一項、第七十八條，判決如主文。
中    華    民    國  九十五  年   十二   月    七    日
                      最高法院民事第八庭
                          審判長法官  朱  建  男
                                法官  顏  南  全
                                法官  許  澍  林
                                法官  鄭  傑  夫
                                法官  蘇  清  恭
      本件正本證明與原本無異
                                      書  記  官
中    華    民    國  九十五  年   十二   月   十五   日
                                                    ｍ


司法院資訊處製作；財團法人民間司法改革基金會備份。
